【裁判字號】    98,消債抗,185
【裁判日期】    980609
【裁判案由】    清算事件
【裁判全文】
臺灣板橋地方法院民事裁定           98年度消債抗字第185號
抗  告  人  甲○○
上列抗告人因消費者債務清理事件聲請清算，抗告人對於中華民
國98年5月5日本院97年度消債清字第153 號裁定提起抗告，本院
裁定如下：
    主  文
抗告駁回。
抗告程序費用新臺幣壹仟元由抗告人負擔。
    理  由
一、本件抗告意旨略以：抗告人因長期受到銀行催收，抗告人母
    親也擔心受怕，始將家中連絡電話移除，導致銀行電話聯絡
    不易，且銀行雖曾來電告知可協議還款180 期之方案，惟因
    抗告人目前僅靠政府津貼生活，再加上抗告人及母親年歲已
    高而謀生不易，亦無法長期支付債權銀行每月高達新臺幣（
    下同）1萬4,000元之金額，況抗告人於協商期間亦因中風住
    院，顯見抗告人並非無意進行協商程序，爰請求廢棄原裁定
    等語。
二、按債務人對於金融機構因消費借貸、自用住宅借款、信用卡
    或現金卡契約而負債務，在聲請更生或清算前，應提出債權
    人清冊，以書面向最大債權金融機構請求協商債務清償方案
    並表明共同協商之意旨，本條例第151條第1項定有明文。揆
    其立法意旨無非認債務人對於金融機構因前開原因所負欠債
    務，其法律關係較為單純明確，金融機構並已訂有債務協商
    機制，如能協商成立，債務人不需依本條例聲請更生或清算
    ，可疏減法院負擔，有效分配司法資源，並使債務人得自主
    解決其債務，爰就此部分採行協商前置主義。再中華民國銀
    行公會（下稱銀行公會）為使協商前置程序順利並快速進行
    ，擬定相關所需文件說明：包括(1)前置協商申請書；(2)身分
    證正反面影本；(3)申請人財產及收支狀況說明書；(4)債權人
    清冊；(5)近2 年綜合所得資料清單及最近1 個月核發財產資
    料；(6)近3 個月薪資證明（如無證明請出具收入切結書）；
    (7)勞工保險投保資料表及明細（如無資料可免提供）。並於
    網路上公告、備妥相關申請表格供債務人下載。經核，前開
    文書既屬達成協商所必要審核文件（包含為確認「確為債務
    人本人申請協商」及「可能履行之協商內容」等），且已較
    債務人向法院聲請更生或清算時所應提出及檢附文件簡便（
    故無提出之困難性），並於協商不成立後可挪作聲請更生或
    清算應提出文件之一部；加以承前述，協商前置之立法意旨
    在疏減法院負擔，而責由最大債權銀行介入以求當事人間得
    自主解決債務，各當事人自兼負有最大的誠實協力義務，以
    形成協商成立，而債務人對其財產、所得、收支狀況，本屬
    知之最詳，且對之依法有誠實說明之義務（參照本條例第13
    4條、第146條規定），於適當範圍令債務人配合提出相關文
    件及說明，以便最大債權銀行依法律授權調取相關資料後，
    得以相互核實（詳債清條例第151條第2項），應符衡平原則
    。即銀行公會所訂前述應檢附文件，雖較法律所規定之內容
    繁瑣，但有其必要，並易促成協商方案形成。準此，倘債務
    人無正當理由未予提出，自屬有違誠實信用原則，尚不得執
    此可歸責己之事由，以脫法方式逕援引同法第153 條前段規
    定主張最大債權銀行逾30日不開始協商，逕向法院聲請更生
    或清算，先此敘明。又聲請更生或清算不合程式或不備其他
    要件者，法院應以裁定駁回之，但其情形可以補正者，法院
    應定期間先命補正，復為同條例第8條所明定。
三、經查，本件抗告人向本院聲請清算，雖主張其有不能清償債
    務情事，前已提出債權人清冊，於民國97年間向最大債權金
    融機構香港商上海匯豐銀行股份有限公司（以下簡稱：匯豐
    銀行）請求共同協商債務清償方案而不成立，且其無擔保或
    無優先權之債務總額未逾1,200 萬元，復未經法院裁定開始
    清算程序或宣告破產等語。然本件最大債權銀行匯豐銀行於
    97年10月16日收受抗告人提出之前置協商申請文件後，旋即
    多次與其聯繫，終於同年11月27日聯繫上抗告人，惟其當時
    表明不方便講電話，致匯豐銀行承辦人員無法與之說明前置
    協商事宜，嗣抗告人又再次失聯，匯豐銀行遂於97年12月15
    寄發前置協商退件通知函予抗告人等情，業經原審依本條例
    第9條第1項規定依職權向匯豐銀行查明屬實，並有該行提出
    之內部通聯紀錄在卷可稽（見原審卷第20至34頁）。又抗告
    人雖以長期受到銀行催收，始將家中連絡電話移除，導致銀
    行電話聯絡不易，且抗告人目前僅靠政府津貼生活而謀生不
    易，無法長期支付銀行每月高達1萬4,000元之金額，況抗告
    人於協商期間亦因中風住院，顯見抗告人並非無意進行協商
    程序等語為辯，然抗告人既已自承其因避免銀行催收，始將
    連絡電話移除，導致銀行聯絡不易，足證匯豐銀行所述「經
    本行與債務人連絡多日（多次），仍無法連絡」為真，益徵
    抗告人向最大債權銀行申請前置協商後，竟避不見面，致使
    協商程序無法進行，抗告人此舉顯已違反誠實信用原則，以
    及消費者債務清理條例賦予債務人之協力義務。雖抗告人亦
    陳稱其於協商期間因中風住院，並非無意進行協商程序云云
    ，惟抗告人對上情並未舉證以實其說，上開抗辯顯非無疑。
    故本件抗告人與最大債權銀行自始未開始協商程序，按諸前
    開說明，自無許抗告人援引本條例第153 條前段規定得逕向
    法院聲請清算。從而，本件抗告人之聲請尚未遵循本條例第
    151條第1項之規定，與全體金融機構債權人先行債務協商之
    機制，而無本條例第153 條規定「自債務人提出協商請求之
    翌日起逾30日不開始協商，得逕向法院聲請清算」之適用。
四、綜上所述，本件抗告人聲請清算，顯未遵循本條例第151 條
    第1 項之規定，與全體金融機構債權人先行債務協商之機制
    ，自不得逕行向法院聲請清算，且上開欠缺依法亦無從補正
    。原裁定依法駁回其清算聲請，並無違誤，抗告人仍執前詞
    指摘原裁定為不當，求予廢棄，為無理由，應予駁回。
五、據上論結，本件抗告為無理由，爰依本條例第15條，民事訴
    訟法第495條之1第1項、第449條第1 項、第95條、第78條，
    裁定如主文。
中    華    民    國    98    年    6     月    9     日
                  民事第二庭    審判長法  官  蕭胤瑮
                                      法  官  吳振富
                                      法  官  連育群
以上正本係照原本作成。
本裁定不得抗告。
中    華    民    國    98    年    6     月    9     日
                                      書記官  溫婷雅


司法院資訊處製作；財團法人民間司法改革基金會備份。
